【裁判字號】    99,訴,1657
【裁判日期】    991209
【裁判案由】    返還借款
【裁判全文】
臺灣板橋地方法院民事判決              99年度訴字第1657號
原      告  方謝秀英
原      告  方秋玉
原      告  方志元
原      告  方秋萍
原      告  方志達
前列五人共同
訴訟代理人  陳正旻律師
被      告  李重信
訴訟代理人  陳萬發律師
複代理人    姜至軒律師
            廖永煌律師
上列當事人間請求返還借款事件，經本院於民國99年11月25日言
詞辯論終結，判決如下：
    主  文
原告之訴及其假執行之聲請均駁回。
訴訟費用由原告負擔。
    事實及理由
一、原告主張：
  １被告與原告之被繼承人方力山，原係朋友關係。被告於民國
    88年7月間向方力山借款新台幣（下同）150萬元，並約定於
    89年7月26日前返還借款，有被告簽發之本票為憑。惟屆期
    被告竟拒絕返還前開借款，迭經催討，均置之不理，甚至向
    鄰里散布方力山積欠其債務，意圖使方力山名譽受損。嗣方
    力山於98年11月8日過世，方力山對被告之借款返還請求權
    ，由原告等五人繼承。原告向被告催討前開借款，被告猶堅
    詞拒絕返還。原告方秋玉不甘方力山生前名譽受辱，故向被
    告提出妨害名譽告訴，並提出前開本票主張被告有向方力山
    借款未還之事實，被告於99年3月31日偵查中被詢及是否有
    前開借款事實時，其並不否認，僅推稱：「我用土地抵債，
    已經還清3、4年了，他沒有給我本票」等語，然迄今未提出
    任何清償證明。原告自得依民法第1148條、第474條第1項及
    第478條規定請求被告返還借款150萬元。
  ２被告於原告之被繼承人方力山意外死亡案（即台灣士林地方
    法院檢察署98年度相字第708號）99年4月13日警詢筆錄陳稱
    ：「（問：你與方力山之本票150萬是何債務？）我在民國
    88年有向方力山借貸150萬，後因無法償還債務就以土地抵
    押給方力山作為償還債務用。後來土地交付給方力山後本票
    仍在他身上，並沒有交付給我。」、「（是否有開立本票？
    ）當時向方力山借貸150萬元時方力山有開立本票。」，復
    於台灣板橋地方法院檢察署98年度交查字第138號妨害名譽
    案件供述：「（問：是否有跟方力山借150萬元？）我用土
    地抵債，已經還清3、4年了，他沒有給本票」等語（見99年
    3月31日詢問筆錄第3頁第14、15行），顯見被告有承認簽發
    本票，被告辯稱系爭本票係偽造云云，洵無理由。被告亦有
    承認向方力山取得借款150萬元，惟辯稱：「係因無法償還
    債務就以土地抵押給方力山作為償還債務之用，後來土地交
    給方力山後本票仍在他身上，並沒有交付給我」云云，原告
    就被告所為前開辯稱，否認其真正，被告應就其主張已清償
    150萬元借款之事實負舉證責任。依一般常情，倘已清償本
    票債務，發票人應取回本票，惟方力山並未返還系爭本票，
    顯見本票債務並未清償。
  ３因被告與方力山有債務糾紛，原告懷疑被告有殺害方力山之
    動機，而以方謝秀英名義，於99年2月間以郵寄方式向台灣
    士林地方法院檢察署提出書狀，並附呈系爭本票，請求檢察
    官進行調查，檢察機關於99年2月24日收受前開書狀後，即
    於99年3月1日以台灣士林地方法院檢察署檢察官偵查指揮書
    （發文字號：士檢清正98相708字第6228號）命台北縣政府
    警察局新莊分局就原告方謝秀英提出書狀事項進行調查，台
    北縣政府警察局新莊分局泰山分駐所即通知被告於99年4月
    13日到案說明，由警員蔡育凱製作筆錄，並提示系爭本票詢
    問被告是否以該本票向方力山借款150萬元，被告承認有前
    開本票借款事實，僅推稱「土地交付給方力山後本票仍在他
    身上，並沒有交付給我」，嗣台北縣政府警察局新莊分局就
    前開調查結果，函覆台灣士林地方法院檢察署之說明三：「
    經查150萬元本票，係李重信向死者方力山所借貸來投資馬
    來西亞木材工廠，因李重信無法償還150萬元債務，遂以土
    地抵押給方力山，本票尚未取回時，方力山即死亡」，可見
    系爭本票確係被告向方力山籌借系爭借款150萬元而開立，
    非如被告訴訟代理人所辯調查筆錄所講的本票是指方力山所
    開的本票。
  ４並聲明：被告應給付原告150萬元，及自89年7月27日起至清
    償日止，按年利率百分之五計算之利息。願供擔保，請准宣
    告假執行。
二、被告則以：
  １原告自稱本案係88年7月間之「借貸」云云，被告否認之，
    原告並無提出借據以證明有借貸之合意，亦未證明有交付借
    款之事實，僅憑其自說自話，應予駁回之。而被告於偵查案
    中之陳述，絕非承認積欠方力山借貸債務，刑案之陳述本不
    得逕予援引為民案之證據，原告張冠李戴，混淆事實，誤導
    鈞院，實不足採信。
  ２原告所提本票係屬偽造，該本票發票日「88（年）7（月）
    27（日）」、金額「壹佰伍拾萬元正」、到期日「89（年）
    7（月）26（日）」、發票人地址「台北縣泰山鄉同榮村犁
    頭窠6號」等，均非被告之筆跡，而發票人欄之「印文」亦
    係由偽造之印章所蓋，不得作為本案之證據。被告請求將系
    爭本票送鑑定，以證明本票係偽造。
  ３退步言之，縱不論該本票是否偽造，如原告僅提出本票而主
    張借貸云云，依最高法院84年度台上字第229號、79年度台
    上字第1526號裁判意旨，原告仍應就其交付借款之事實舉證
    ，原告未舉證，應駁回原告之訴。
  ４民法第126條所規定之利息請求權時效僅五年，縱認原告請
    求返還借款有理由，其利息請求逾五年時效之部分，應予駁
    回。
  ５如認定原告之舉證已足以證明借貸之合意及交付借款之事實
    ，則被告退一步抗辯系爭150萬元借款已因被告於94年間將
    坐落台北縣泰山鄉○○段306地號土地移轉登記予方力山而
    為抵償，方力山之借款請求權因清償而消滅，原告亦不能請
    求被告返還借款等語置辯。
  ６並聲明：原告之訴及其假執行之聲請均駁回。如受不利判決
    ，願供擔保請准宣告免為假執行。
三、查原告方秋玉向被告提出妨害名譽告訴，並提出系爭本票主
    張被告有向方力山借款未還之事實，被告於99年3月31日偵
    查中被詢及是否有向方力山借款150萬元之事實，被告答稱
    「我用土地抵債，已經還清3、4年了，他沒有給我本票」等
    語，有臺灣板橋地方法院檢察署99年度交查字第138號99 年
    3月31日訊問筆錄可稽，另被告於方力山意外死亡案（即台
    灣士林地方法院檢察署98年度相字第708號）99年4月13日警
    訊時供稱「（問：你與方力山之本票150萬是何債務？）我
    在民國88年有向方力山借貸150萬，後因無法償還債務就以
    土地抵押給方力山作為償還債務用。後來土地交付給方力山
    後本票仍在他身上，並沒有交付給我」等語，綜合上開供述
    ，堪認被告承認有開立150萬元之本票予方力山，並向方力
    山借款150萬元之事實。被告於本件雖辯稱原告所提系爭本
    票係偽造云云，惟查被告就同一本票既於前揭刑事案件，二
    次承認有以本票借款之事實，且觀諸系爭本票發票人李重信
    之簽名，就「信」字之筆劃，少一橫，此與被告於前揭刑事
    案件二次筆錄之簽名「信」字均少一橫之情形相符，堪認系
    爭本票係由被告所簽發，被告辯稱系爭本票係偽造云云，不
    足採信。原告主張被告開立系爭本票向方力山借款150萬元
    ，應為事實。
四、被告另辯稱：系爭150萬元借款已因被告於94年間將坐落台
    北縣泰山鄉○○段306地號土地移轉登記予方力山而為抵償
    ，方力山之借款請求權因清償而消滅，原告亦不能請求被告
    返還借款等語。經查，被告此部分所辯，業據被告提出台北
    縣泰山鄉○○段306地號土地登記申請書、土地異動索引為
    證，並聲請傳訊證人李碖。李碖證稱：「（問：提示土地買
    賣所有權移轉契約書，是否由你承辦？）是，由我承辦的。
    （問：當時方力山與李重信有無簽訂買賣契約書？）沒有。
    （問：你有無看到他們交付價金的過程？）沒有。（問：你
    是否知道李重信會何要把土地過戶給方力山？）李重信有說
    他沒有辦法還錢，所以要把土地過戶給方力山。（問：李重
    信有沒有說他的債務是多少錢？）沒有說。（問：你有沒有
    看到李重信或方力山拿出債權憑證，例如借據、本票？）沒
    有。（問：當時李重信有沒有說錢是什麼時候借的？）李重
    信只有說欠錢沒有辦法還，他並沒有說是何時的債務。（問
    ：移轉契約書所載買賣的價款新台幣1,652,850元整是怎麼
    來的？）是依照公告現值去算的。（問：你承辦這個土地過
    戶案件是何人找你辦的？）是方力山與李重信一起過來辦的
    」等語（見99年11月25日言詞辯論筆錄），堪信被告所辯以
    土地抵償積欠方力山之債務乙節為真，而上開土地依照移轉
    時之公告現值有1,652,850元，業據證人李碖證述在卷，核
    與系爭150萬元借款金額相去不遠，亦與被告於前揭刑事案
    件中供稱150萬元借款已清償3、4年之時間相近，是系爭150
    萬元借款業因被告以坐落台北縣泰山鄉○○段306地號土地
    移轉登記予方力山而為抵償，方力山之借款請求權因清償而
    消滅，原告未因繼承取得借款請求權，是其請求被告返還借
    款，洵屬無據。
五、綜上，原告請求被告給付150萬元及自89年7月27日起至清償
    日止，按年利率百分之五計算之利息，為無理由，應予駁回
    。原告之訴既經駁回，其假執行之聲請即失所依據，應併予
    駁回。
六、結論：原告之訴為無理由，依民事訴訟法第78條、第85條第
    1 項前段，判決如主文。
中    華    民    國    99    年    12    月     9    日
                  民事第三庭法  官  陳映如
以上正本係照原本作成
如對本判決上訴，須於判決送達後20日內向本院提出上訴狀。如
委任律師提起上訴者，應一併繳納上訴審裁判費。
中    華    民    國    99    年    12    月     9    日
                            書記官  林勁丞

司法院資訊處製作；財團法人民間司法改革基金會備份。
